【裁判字號】    97,訴,10
【裁判日期】    980121
【裁判案由】    確認土地所有權登記請求權存在
【裁判全文】
福建連江地方法院民事判決                97年度訴字第10號
原      告  甲○○
訴訟代理人  丙○○
被      告  國防部陸軍司令部
法定代理人  趙世璋
訴訟代理人  李志澄律師
複  代理人  林美伶律師
            王美蘭
上列當事人間請求確認土地所有權登記請求權存在事件，本院於
民國98年1 月8 日言詞辯論終結，判決如下：
    主      文
原告之訴駁回。
訴訟費用由原告負擔。
    事實及理由
壹、程序方面
一、按以公同共有之財產為訴訟標的，固應得公同共有人全體之
    同意，但不動產之公同共有人，若僅存甲乙2 人，而甲又所
    在不明，事實上無從取得其同意，則乙就公同共有不動產之
    全部，為公同共有人全體之利益計，對於第三人為回贖之請
    求，要難謂為當事人不適格，此觀司法院院字第1425號解釋
    意旨甚明。申言之，公同共有物權利之行使，固應得公同共
    有人全體之同意，但如他公同共有人所在不明，或為對造當
    事人等事實上無法得全體公同共有人同意之情況時，如有對
    第三人起訴之必要，為公同共有人全體之利益計，僅由事實
    上無法得其同意之公同共有人以外之其他公同共有人起訴，
    要不能謂其當事人之適格有欠缺（最高法院95年台上字第18
    34號判決意旨參照）。被告雖抗辯依原告之主張，如附件所
    示連江縣北竿鄉○○段913 地號中編號1 至編號7 連線範圍
    內編號斜線範圍部分，面積7,518 平方公尺土地應為原告
    及訴外人王依四公同共有，是應由原告與王依四共同起訴始
    具原告之當事人適格云云，惟王依四於民國43年間出海捕魚
    ，落海失蹤，現係失蹤人口為兩造所不爭，故足認事實上無
    從取得王依四提起本件訴訟之同意；且原告97年2 月4 日起
    訴狀及97年9 月22日民事更正聲明狀均記載本件原告為「甲
    ○○及王依四」（本院97年度補字第4 號卷第1 頁、本院卷
    第6 頁），顯見原告訴之聲明之真意乃確認原告及王依四對
    系爭土地之所有權登記請求權存在，故足認本件係由原告1
    人為全體公同共有人之利益計，而對被告提起確認之訴，揆
    諸上開司法院解釋及最高法院判決意旨，要難認本件原告有
    當事人不適格之情事。
二、再按原告因法律關係之存否不明確，致其私法上地位有受侵
    害之危險，提起確認法律關係存在之訴者，如以否認其法律
    關係存在人之為被告，即不生被訴當事人適格之欠缺問題（
    最高法院40年台上字第1827號判決意旨參照）。被告雖另執
    國防部軍備局組織條例第6 條抗辯依該條規定，國防部及所
    屬機關、學校、部隊使用之公有不動產，均應以國防部軍備
    局為管理機關，故認原告提起本件確認訴訟應無當事人適格
    云云，惟查：（一）系爭土地目前係無主土地，此有該地之
    土地登記公務用謄本附於本院卷第118 頁可稽，是系爭土地
    非屬公有之不動產，故系爭土地上縱建有國防部及所屬機關
    、學校、部隊使用之定著物，尚不可依國防部軍備局組織條
    例第6 條之規定，逕認國防部軍備局為系爭土地之管理機關
    。（二）本件被告既曾於88年7 月15日代表中華民國向福建
    省連江縣地政事務所聲請總登記，此有福建省連江縣地政事
    務所97年12月31日連地所字第0970004562號函及88年7 月15
    日土地登記申請書在卷可稽（本院卷第116 、第119 至12 4
    頁），且被告於本件訴訟中確已對原告就系爭土地有無所有
    權登記請求權為爭執，是難謂被告非否認原告本件主張之法
    律關係之人，故本件被告亦應無當事人不適格之情事。
貳、實體方面
一、原告主張：（一）如附件所示連江縣北竿鄉○○段913 地號
    中編號1 至編號7 連線範圍內編號斜線範圍部分之土地（
    下稱系爭土地）於45年遭軍方無償占有前，原屬訴外人即被
    告之父王嫩犬繼受祖先所遺留，用以割取芒草作為燃料之土
    地。（二）訴外人即出具土地四鄰證明書之乙○○、丁○○
    及陳蘭妹所描述系爭土地之位置大致相符，且足以證明王嫩
    犬確實至少於35年至45年間，以所有之意思占有系爭土地之
    事實，且王嫩犬從不懷疑自己係無權占有，故已合於民法第
    770 條短期時效取得之規定。（三）原告雖因疏忽而於97年
    5 月20日指界時將北竿鄉○○段913-3 地號之部分土地亦納
    入系爭土地之範圍，惟除此以外之指界範圍均係於乙○○之
    輔助下進行指界，故原告其餘所指之經界應屬無誤。（四）
    訴外人即原告之母王大妹曾於83年4 月26日以原告之名義向
    福建省連江縣地政事務所申請土地測量，並於84年12月30日
    由王大妹就系爭土地進行指界，惟繪圖人員繪製錯誤，且未
    就此指界範圍編製1 個地號。（五）縱認王大妹於84年12月
    30日指界之土地並非系爭土地，然未經公告、異議、調處並
    仍應得逕依相關法律提起民事訴訟，請求法院依調查證據之
    結果判決確認原告就系爭土地之所有權登記請求權存在。（
    六）83年5 月13日金門馬祖東沙南沙地區安全及輔導條例（
    下稱安輔條例）增定第14條之1 第2 項，該條例增定之目的
    即係歸還人民因軍事原因而喪失占有之對登記土地，及排除
    占有土地之軍方以時效取得土地所有權登記請求權，以保障
    原所有人之權利，故被告已被排除於得以時效取得系爭土地
    之所有權登記請求權外。又系爭土地於軍方無償占有前，已
    係原告之父王嫩犬所有，且馬祖地區早年未設立民法物權編
    施行法第3 條所稱之登記機關，故依民法物權編施行法第3
    條及第8 條之規定，原告於得申請登記之日，即應被視為系
    爭土地之所有權人等語，並聲明：請求確認原告與王依四對
    系爭土地之所有權登記請求權存在。
二、被告則以：（一）原告未於登記期限內提出系爭土地之登記
    聲請，已喪失聲請登記之權利；至被告已於期限內提出系爭
    土地之登記聲請，惟尚未經地政機關辦理公告程序，亦未經
    調處程序，是原告於此階段提起本件訴訟，顯不合土地總登
    記之規定，無受權利保護之必要。（二）本件非僅被告1 人
    對原告之請求表示無意見，或被告不得聲請登記為系爭土地
    之所有權人，即可推論原告對系爭土地之登記請求權確屬存
    在，故原告無法以否定被告對系爭土地之權利為由，據以主
    張確認其對系爭土地之所有權登記請求權存在，是原告提起
    本件確認之訴，並無確認利益。（三）原告並未提出其對系
    爭土地之所有權證明文件；且訴外人陳蘭妹、乙○○、丁○
    ○並無土地毗鄰於系爭土地，是渠等所出具之土地四鄰證明
    不符法定要件，況證人乙○○及丁○○之證述亦與渠等所出
    具之四鄰證明書內容不符，故原告主張就系爭土地之占有事
    實亦不可採；又原告所主張之事實亦不符合10年短期時效取
    得所有權登記請求權之規定。（四）原告係以安輔條例第14
    條之1 起訴主張其就系爭土地之權利，惟該條例已於87年6
    月24日廢止，而原告未能提出其於安輔條例施行期間依該條
    例合法提出土地登記申請之相關文件；況被告於88年7 月15
    日代表中華民國辦理系爭土地之登記時，亦非該條例之施行
    期間，故本件顯不適用該條例第14條之1 之規定。（五）原
    告並無占有事實，故原告主張其有民法物權編施行法第8 條
    之適用，顯不可採等語資為抗辯，並聲明：原告之訴駁回。
三、兩造爭執事項
（一）原告對被告提起本件確認之訴有無確認利益。
（二）系爭土地是否為訴外人即原告之祖先所遺留給原告及訴外
      人王依四之祖遺土地。
（三）原告之父王嫩犬是否因時效取得系爭土地之所有權登記請
      求權。
（四）原告得否主張民法物權編施行法第9條而視為系爭土地之
      所有人。
四、得心證之理由
（一）按民事訴訟法第247 條所謂即受確認判決之法律上利益，
      係指因法律關係之存否不明確，致原告在私法上之地位有
      受侵害之危險，而此項危險得以對於被告之確認判決除去
      之者而言，最高法院42年台上字第1031號判例意旨可資參
      照。次按土地總登記依下列次序辦理：（一）調查地籍；
      （二）公布登記區及登記期限；（三）接收文件；（四）
      審查並公告；（五）登記發給書狀並造冊，此觀土地法第
      48條規定甚明，是上開土地總登記之程序係為查明土地狀
      況，確定地權狀態，具有強制性，無論公私有之土地均應
      登記，故稱為總登記。又按土地總登記，由土地所有權人
      於登記期限內檢同證明文件聲請之；和平繼續占有之土地
      ，依民法第769 條或第770 條之規定，得請求登記為所有
      人者，應於登記期限內，經土地四鄰證明，聲請為土地所
      有權之登記；直轄市或縣（市）地政機關接受聲請或囑託
      登記之件，經審查證明無誤，應即公告之；土地權利關係
      人，在土地法第58條公告期間內，如有異議，得向該管直
      轄市或縣（市）地政機關以書面提出，並應附具證明文件
      ，因前項異議而生土地權利爭執時，應由該管直轄市或縣
      （市）地政機關予以調處，不服調處者，應於接到調處通
      知後15日內，向司法機關訴請處理，逾期不起訴者，依原
      調處結果辦理之，土地法第51條前段、第54條、第55條第
      1 項前段、第59條亦分別定有明文。是以，不論主張其係
      土地之所有權人，抑或主張以時效取得土地之所有權登記
      請求權者，均應循上開土地法之規定向地政機關聲請登記
      ，待地政機關審查無誤後，予以公告。倘有土地權利關係
      人於公告期間內提出異議，地政機關即應予以調處，不服
      調處者，則須於接到調處通知後始向司法機關訴請處理。
      況前開公告程序乃將已經地政機關審查後之登記案件，以
      公示方式布諸於眾，使公眾週知，且使利害關係人有提出
      異議之機會，以防虛偽、詐欺、錯誤或遺漏，俾補救地政
      機關審查之不週，並顯示土地登記採公示主義之精神。故
      原告主觀上，縱認其為系爭土地之所有權人，抑或認其已
      因占有而時效取得系爭土地之所有權登記請求權，亦應依
      上開土地法之規定向地政機關為登記之聲請，不得逕行起
      訴請求確認其有所有權登記請求權（最高法院94年度台上
      字第300 號判決意旨參照），否則上開規定將形同具文。
      易言之，有關所有權登記程序之規定，乃地政機關執掌之
      業務，非法院判決所得取代。原告固主張其已申請地籍測
      量，並提出83年4 月26日連地測字第516 號土地測量申請
      書影本為證（本院卷第75頁至第78頁），惟土地測量僅係
      調查地籍程序中之一部，是申請土地測量與向地政機關為
      登記聲請尚屬有間，不可僅以原告已申請地籍測量即遽認
      其已為登記之聲請；此外，原告復未提出其他曾就系爭土
      地為登記聲請之證據。況原告所提出之土地測量申請書所
      載之地號及所附之略圖，均與系爭土地之地號及位置不符
      ，原告雖稱此係繪圖人員之錯誤所致，惟其並未舉證以實
      其說，故上開土地測量申請書亦不足認其於83年4 月26日
      所為之申請測量範圍確係系爭土地之範圍。又系爭土地先
      前僅有陸軍總司令部於88年7 月15日為總登記之聲請，此
      有福建省連江縣地政事務所97年12月31日連地所字第0970
      004562號函及88年7 月15日土地登記申請書在卷可稽（本
      院卷第116 、第119 至124 頁），故足認原告確未曾就系
      爭土地為所有權登記之聲請。揆諸上開說明，原告提起本
      件訴訟，請求對被告確認原告對系爭土地之所有權登記請
      求權存在，縱獲勝訴判決，亦無法據以要求地政機關不經
      土地法所規定之程序，而逕予登記為系爭土地所有權人，
      是其提起本件確認之訴，無即受確認判決之法律上利益甚
      明，故其訴為無理由。
（二）原告固主張系爭土地係訴外人即原告之父王嫩犬繼承其祖
      先所遺留之祖遺土地云云，惟查：證人乙○○及丁○○雖
      證稱：系爭土地為王嫩犬之祖先分給王嫩犬之父親，王嫩
      犬之父親復分給王嫩犬，王嫩犬當然認為系爭土地係自己
      所有云云（本院卷第85、90頁），惟乙○○復證稱：伊知
      悉此事僅因伊在系爭土地旁之土地耕作，且王嫩犬父親在
      世時，伊尚未出生，故伊不認識王嫩犬之父親，亦不知悉
      王嫩犬之父親如何使用系爭土地等語（本院卷第85頁）；
      丁○○則證稱：伊並未見過王嫩犬之父親，且亦係王嫩犬
      告訴伊系爭土地係王嫩犬之祖先留給王嫩犬之父親等語（
      本院卷第90頁）。是以，渠等既未曾親自見聞王嫩犬之父
      親分配財產之事，故其所認知之上開王嫩犬之祖先將系爭
      土地分給王嫩犬之父親，王嫩犬之父再分給王嫩犬一事，
      均屬傳聞，均難以作為認定系爭土地係原告之祖遺土地之
      證據。又證人陳蘭妹固亦證稱系爭土地係王嫩犬之父親留
      給王嫩犬云云（本院卷第34頁），惟查陳蘭妹係於28年出
      生，猶較乙○○（17年出生）及丁○○（18年出生）年輕
      ，況陳蘭妹證稱伊係5 歲時始被王嫩犬收為童養媳等語（
      本院卷第35頁），衡情，陳蘭妹亦應無從見聞王嫩犬之父
      如何將系爭土地分配與王嫩犬之事實，且陳蘭妹復證稱王
      嫩犬並未告訴伊王嫩犬之父何以有系爭土地等語綦詳（本
      院卷第35頁），故陳蘭妹得知系爭土地乃王嫩犬之父留給
      王嫩犬一事，亦應係王嫩犬所告知，故其證言亦尚無從作
      為認定系爭土地係王嫩犬繼受王嫩犬父親所遺留之祖產之
      證據。
（三）原告雖執訴外人陳蘭妹、乙○○及丁○○所出具土地四鄰
      證明書各1 紙證明系爭土地於35年間至45年止，係王嫩犬
      以所有意思和平占有之未登記土地，且其占有之始為善意
      並無過失，故已合於民法第770 條不動產所有權登記請求
      權之短期時效取得之規定云云（補字卷第43、48、56頁）
      ，惟查：
      1.按占有人，推定其為以所有之意思，善意、和平及公然
        占有者；以所有之意思，10年間和平繼續占有他人未登
        記之不動產，而其占有之始為善意並無過失者，得請求
        登記為所有人，民法第944 條第1 項、第770 條分別定
        有明文。上開民法第770 條短期取得時效關於「善意」
        之要件，固於民法第944 條第1 項已有推定之規定，然
        對於「無過失」之要件，民法第944 條第1 項並未推定
        ，是原告等應就「無過失」負舉證責任。次按對於物有
        事實上管領之力者，為占有人，民法第940 條亦有明定
        。又所謂對於物有事實上管領之力，如對於物已有確定
        及繼續之支配關係，或者已立於得排除他人干涉之狀態
        者，均可謂對於物已有事實上之管領力，最高法院95年
        台上字第1124號判決意旨足資參照。
      2.證人陳蘭妹、乙○○及丁○○固證稱：系爭土地係王嫩
        犬用以割取芒草作為燃料之柴埕用地云云（本院卷第39
        、86、90頁），且丁○○雖亦證稱沒有王家以外的人進
        入系爭土地割取芒草云云（本院卷第91頁），惟芒草係
        馬祖地區自然生長之植物，並非王嫩犬所種植，且系爭
        土地面積廣達7,518 平方公尺，縱認王嫩犬確曾於系爭
        土地上割取芒草作為燃料，惟此舉尚難認定王嫩犬就系
        爭土地有確實及繼續之支配關係或以立於得排除他人干
        涉之狀態，而對於系爭土地有事實上之管領力，故難認
        定王嫩犬確係符合民法占有之規定。
      3.縱王嫩犬割取芒草之事實確屬民法之占有，惟：
     （1）證人乙○○雖於本院97年12月15日準備程序中證稱：
          王嫩犬於伊6 、7 歲（即23、24年間）即開始占有系
          爭土地，且僅用以割草作燃料。直到國軍39年進駐系
          爭土地後，王嫩犬始喪失系爭土地之占有，該地此後
          亦無其他人使用云云（本院卷第85至87頁），證人丁
          ○○於同日證稱：王嫩犬於43年間開始使用系爭土地
          ，且僅用以割草作燃料，並無其他用途，直到國軍進
          駐時為止，但伊對國軍何時進駐已不復記憶云云（本
          院卷第90頁），然上開之證詞與渠等所出具之四鄰證
          明書所載內容迥異，彼此亦相互矛盾，況乙○○竟能
          記憶其6 、7 歲時期與其切身無利害關係之事實，顯
          與常理未合，是渠等證詞與四鄰證明書無非臨訟編串
          ，均不足採認。
     （2）又35年時訴外人陳蘭妹亦僅7 歲，其為王嫩犬收養僅
          2 年之久，其於本院證稱已不記得王嫩犬於何時死亡
          （經查於57年間死亡），然其出具之四鄰證明書，卻
          記載35年起至45年止王嫩犬占有系爭土地云云（本院
          卷第43頁），顯已悖於常情。陳蘭妹出具之四鄰證明
          書尚難以證明王嫩犬確實占有系爭土地已達10年，而
          符合民法第770 條時效取得所有權登記請求權之規定
          。
     （3）此外，原告復未舉證證明原告之父王嫩犬於占有系爭
          土地之始確係無過失，是原告依民法第770 條規定主
          張短期時效取得系爭土地之所有權登記請求權，尚屬
          無據。
（四）按民法物權編所規定之登記，另以法律定之；物權於未能
      依前項法律登記前，不適用民法物權編關於登記之規定。
      民法物權編施行前占有不動產而具備民法第769 條或第77
      0 條之條件者，自施行之日起，得請求登記為所有人。依
      法得請求登記為所有人者，如第3 條第1 項所定之登記機
      關尚未設立，於得請求登記之日，視為所有人，此觀民法
      物權編施行法第3 條、第8 條、第9 條規定甚明。經查，
      尚無證據認系爭土地係原告之父王嫩犬繼受其祖先之土地
      ，王嫩犬亦未依時效取得系爭土地之所有權登記請求權，
      已如前述，故原告並非民法物權編施行法第8 、9 條之得
      請求登記為所有權者，是不得適用該等規定，併此敘明。
六、從而，本件原告對被告起訴，請求確認原告與王依四就系爭
    土地之所有權登記請求權存在，為無理由，應予駁回。
七、本件事證已臻明確，兩造其餘攻擊防禦方法及未經援用之證
    據，經審酌後，核與判決結果不生影響，爰不一一論述。
八、訴訟費用負擔之依據：民事訴訟法第78條。
中    華    民    國    98    年    1     月    21    日
              民事庭  審判長法  官  趙文淵
                            法  官  湯千慧
                            法  官  毛彥程
以上正本係照原本作成。
如對本判決上訴，須於判決送達後20日內向本院提出上訴狀。
中    華    民    國    98    年    1     月    21    日
                            書記官  林長貴


司法院資訊處製作；財團法人民間司法改革基金會備份。
